【裁判字號】    98,上,84
【裁判日期】    990720
【裁判案由】    損害賠償
【裁判全文】
臺灣高等法院臺南分院民事判決       98年度上字第84號
上  訴  人  甲○○
訴訟代理人  蔡奉典  律師
複 代 理人  戊○○
被 上 訴人  丁○○
            丙○○○○○
法定代理人  乙○○
上列當事人間請求損害賠償事件，上訴人對於中華民國98年3月
30日臺灣雲林地方法院第一審判決（97年度訴字第464號）提起
上訴，本院於99年7月13日言詞辯論終結，判決如下：
    主  文
上訴及假執行之聲請均駁回。
第二審訴訟費用由上訴人負擔。
    事實及理由
甲、程序方面：
一、被上訴人經合法通知，未於言詞辯論期日到場，核無民事訴
    訟法第386條所列各款之情事，爰依上訴人之聲請由其一造
    辯論而為判決。
二、又本件損害賠償之原因事實，限縮於95年11月15日被上訴人
    丁○○在被上訴人鎮安宮涉嫌傷害上訴人之相關事實，此經
    上訴人於原審言詞辯論及本院準備程序確認在卷（原審卷13
    4頁反面、本院98年6月30日筆錄）。故被上訴人對於上訴人
    是否應負損害賠償責任，自應以該日相關之事實，被上訴人
    丁○○是否構成侵權行為為準。
乙、實體方面：
一、上訴人主張：上訴人於95年11月15日前往雲林縣口湖鄉頂湖
    村109之2號被上訴人鎮安宮參拜，該廟之管理員即被上訴人
    丁○○竟誣指上訴人要偷竊神像上之金牌是小偷，公然侮辱
    上訴人，且揚言要打死上訴人。並散佈於眾，指上訴人有到
    被上訴人丁○○家之魚塭偷釣魚，並偷收音機，妨害上訴人
    之名譽，使上訴人變得更沈默憂鬱及躁鬱，加重原來之精神
    疾病。被上訴人丁○○並基於傷害之犯意出手毆打上訴人之
    頭部、背部、頸部及手腳等處約四、五十餘下，致上訴人腦
    震盪、背部挫擦傷、左耳挫傷、視神經萎縮、眼球玻璃體混
    濁，左眼視力由0.8減退至0.15，右眼視力由0.8退至0.2、
    耳內傷害，聽力減退，聽不清楚，頸椎骨折、腰椎、胸椎前
    突骨折、融合，壓迫背脊中樞神經等傷害。
二、上訴人因上開傷害，前往各家醫院診療所支出車資，計有：
    行政院衛生署立朴子醫院（下稱朴子醫院）36天，36×新台
    幣（下同）2,150元＝77,400元、國立臺灣大學醫學院附設
    醫院雲林分院（下稱台大雲林分院）40日，40×3,750元＝
    150,000元、行政院衛生署立臺南醫院（下稱台南醫院）30
    日，30×4,750元＝142,500元、嘉義榮民醫院30日，30×2,
    750元＝82,500元、財團法人長庚紀念醫院嘉義分院（下稱
    長庚醫院）20日，20×2,350元＝47,000元、天主教聖馬爾
    定醫院10日，10×3,350元＝33,500元，吳建輝台南善化診
    所1日4,750元，以上合計537,650元。另上訴人長相斯文，
    被公然毆打，眼力及聽力減退，精神病加重。並公然被指摘
    誹謗為小偷，造成上訴人在社會上之評價貶損，名譽受損，
    遭受精神上痛苦，得請求精神慰藉金100萬元。被上訴人鎮
    安宮係被上訴人丁○○之僱用人，爰依侵權行為及僱用人責
    任之法律關係，請求被上訴人連帶賠償上訴人1,537,650元
    。
三、證人呂三進及游淑芬當時未在場，其二人為被上訴人丁○○
    收買做偽證。朴子醫院及長庚醫院為被上訴人丁○○所收買
    ，所出具之公文不實在。又上訴人被毆打前視神經並無問題
    ，是被毆打後因腦震盪及頸椎閉鎖性骨折，才出現外傷性視
    神經萎縮及眼球玻璃體混濁，因此台大雲林分院公文記載：
    亦可能為雙眼視神經凹陷較大而已，是錯誤的。
四、綜上所述，原審駁回上訴人之請求不當。爰聲明：（一）原
    判決廢棄（二）被上訴人應連帶給付上訴人1,537,650元及
    自起訴狀繕本送達之翌日起至清償日止，按年利率5%計算之
    利息（三）上訴人願供擔保聲請宣告假執行（四）第一、二
    審訴訟費用由被上訴人負擔。
二、被上訴人未於期日到場，所提之書狀則以：
（一）上訴人於95年11月15日下午5時許至被上訴人鎮安宮與被
      上訴人丁○○發生爭執，為兩造所不爭。證人陳正雄警員
      雖證稱：「‧‧丁○○說甲○○到廟裡，手腳不乾淨，才
      會被丁○○修理。（問修理是何意思？）就是被丁○○抓
      著打」「我去的時候，村里面圍了一大群人，甲○○就以
      傷害告丁○○，丁○○在筆錄裡說甲○○在廟裡偷東西，
      所以他才動手」。然證人呂三進於偵查中證稱：「我與丁
      ○○在外面坐，丁○○有看見甲○○走進去鎮安宮裡面，
      丁○○就跟進去，我聽到裡面有聲音，我看見甲○○從裡
      面跑出來，丁○○追出來把他抓住，他們兩個有在那邊拉
      扯」。證人游淑芬亦證稱：「我是事後才到，我到時看到
      丁○○把甲○○抓住，甲○○一直點頭道歉，丁○○說甲
      ○○要偷金牌，甲○○也沒有否認，就一直點頭道歉，後
      來丁○○就放甲○○走了，甲○○走時沒有受傷，還去開
      他的車」「沒有看到丁○○打甲○○，只看到丁○○拉住
      甲○○」。足見被上訴人丁○○係為阻止上訴人偷竊而與
      上訴人發生拉扯，並無傷害上訴人頭部或眼部。被上訴人
      丁○○發現上訴人著手竊取神像金牌之際，喝令制止，並
      與其拉扯，縱有不慎致上訴人些微挫傷，但已任令上訴人
      離去，並無過當，為逮捕現行犯之合法行為，合乎正當防
      衛要件，此有台灣雲林地方法院檢察署檢察官95年度偵字
      第6132號不起訴處分書並經台灣高等法院台南分院檢察署
      96年度上聲議字第441號再議維持原處分在案。
（二）上訴人稱：其視力減退及耳內傷害聽不清楚云云。但從上
      訴人與被上訴人拉扯後僅左耳後及背部之輕微挫傷，頭部
      及眼部未有任何傷害，不可能因而視力減退及耳內傷害聽
      不清楚，足見其任意捏造傷害之事實。被上訴人丁○○對
      於上訴人亦無侮辱、誹謗、損害名譽之不法侵害行為，不
      負損害賠償責任。被上訴人丁○○既不負賠償之責，則被
      上訴人鎮安宮本於僱用人之地位，亦無庸負連帶賠償之責
      ，原審駁回上訴人之請求，並無違誤。爰聲明判決駁回上
      訴。
三、不爭執之事項：
（一）被上訴人丁○○係被上訴人鎮安宮僱用之管理員。
（二）被上訴人丁○○與上訴人曾於上開時地發生爭執拉扯，致
      上訴人背部挫、擦傷及左耳挫傷。
四、爭執事項：
（一）上訴人是否涉嫌竊取神像金牌為被上訴人丁○○發覺，發
      生爭執拉扯？
（二）被上訴人丁○○有無毆打上訴人四、五十下，導致上訴人
      視神經萎縮，眼球玻璃體混濁，視力減退、耳內傷害聽力
      受損、腦震盪、背部、頸椎、胸椎、腰椎骨折、前突滑脫
      壓迫神經等傷害？
（三）被上訴人丁○○是否正當防衛？
五、經查：
（一）上訴人於95年11月15日下午5時許至被上訴人鎮安宮而與
      被上訴人丁○○發生衝突拉扯，為兩造所不爭執。雖被上
      訴人丁○○否認動手打傷上訴人。惟案發時受理上訴人報
      案之警員陳正雄於原審證述：「...丁○○說原告（即上
      訴人）到廟裡手腳不乾淨才會被丁○○修理。（問：修理
      是何意思？）就是被丁○○抓著打，原告與被告丁○○都
      是這樣講。」、「（問：丁○○打原告的時候，有無其他
      人在場？）我去的時候村裡面圍了一大群人。原告就以傷
      害告丁○○，丁○○在筆錄裡就說原告在廟裡偷東西，所
      以他才動手。」等語綦詳（第256-257頁）。證人呂三進
      於刑事案件偵查中證稱：「我與丁○○在外面坐，丁○○
      有看見甲○○走進去鎮安宮裡面，丁○○就跟進去，我聽
      到裡面有聲音，我看見甲○○從裡面跑出來，丁○○追出
      來把他抓住，他們兩個有在那邊拉扯」等語（見95年度偵
      字第6132號卷第23頁）。證人游淑芬亦證稱：「我是事後
      才到，我到時看到丁○○把甲○○抓住，甲○○一直點頭
      道歉，丁○○說甲○○要偷金牌，甲○○也沒有否認就一
      直點頭道歉‧‧之前我看過甲○○，我知道他精神不是很
      正常，後來丁○○就放甲○○走了，甲○○走時沒有受傷
      ，還去開他的車」。問：「（你有看見丁○○打甲○○嗎
      ？）」答：「沒有，我只看到丁○○拉住甲○○」等語。
      由上開證人之證詞顯見上訴人確有進入被上訴人丁○○管
      理之鎮安宮著手竊取神像金牌，被上訴人丁○○為阻止上
      訴人竊取雙方因而發生拉扯。證人呂三進、游淑芬雖又證
      稱：上訴人離開時沒有受傷。但上訴人為左耳挫傷及背部
      挫擦傷，有朴子醫院診斷證明書及照片（在警卷）可憑，
      其傷勢尚非明顯易見，證人未看到並不表示上訴人並未受
      傷。被上訴人丁○○既承認為制止上訴人竊取財物，與上
      訴人互相拉扯，則其因而致上訴人左耳挫傷、背部挫擦傷
      ，亦不違反經驗法則。被上訴人丁○○傷害之上開事實，
      應堪認定。按證人呂三進及游淑芬既均證述：被上訴人丁
      ○○有拉扯上訴人甲○○，足見其二人並無迴護被上訴人
      丁○○。上訴人甲○○稱：其二人為被上訴人丁○○所收
      買做偽證，應係其主觀之臆測，尚不足取。
（二）上訴人又稱：被上訴人丁○○出手毆打其頭部、背部、頸
      部及手腳等處約四、五十餘下，致上訴人腦震盪、左眼視
      力由0.8減退至0.15，右眼視力由0.8退至0.2、耳內傷害
      聽不清楚，頸椎骨折、腰椎、胸椎前突骨折壓迫背脊中樞
      神經，並有嚴重之精神創傷等傷害等情。惟查：上訴人於
      與被上訴人丁○○爭執受傷後，旋即於當日至朴子醫院急
      診，經診斷僅為：背部挫擦傷及左耳挫傷，有診斷證明書
      （原審卷122頁）為證。再經本院函詢該院，據覆稱：「
      甲○○於95年11月15日下午6點41分至本院急診求診，其
      主訴為【今天下午被人毆打】，檢查發現左外耳紅腫、背
      部有擦傷、瘀傷，當時病人並無抱怨視力及聽力問題，其
      後又查無至本院看眼科及耳鼻喉科門診」。及「呂君於95
      年11月15日至本院急診求診，經診斷為背部挫擦傷及左耳
      挫傷，其後於95年11月20日及95年11月21日因有頭痛、頭
      暈至外科門診複診，故其外傷有可能造成腦震盪，但呂君
      並無至本院眼科及耳鼻喉科看診之資料，故其視力及聽力
      受損無法判斷。另呂君自93年12月20日至骨科門診就醫，
      經檢查發現第5節腰椎閉鎖性骨折，建議復健治療，目前
      亦陸續在本院接受復健治療，至於是否因而造成骨折、胸
      椎及腰椎融合、前突、進而壓迫神經，則無法判斷」，有
      朴子醫院98年10月14日朴醫歷字第0980005332號及99年3
      月4日朴醫歷字第0990000967號等函可稽（本院卷一76頁
      、卷二63頁）。而因上訴人於95年11月15日在朴子醫院就
      診後，旋又至長庚醫院求診，該院95年11月15日所出具之
      診斷證明書記載：上訴人腦震盪、上背挫傷（卷一70頁）
      。本院乃另以：上訴人於95年11月15日何故就診？當時診
      斷傷勢為何？是否影響其視力或聽力？函詢長庚醫院。據
      長庚醫院函覆稱：「依病歷記載，呂君95年11月15日至本
      院急診，主訴為頭痛及頸痛，並無提到有視力或聽力之相
      關症狀。另該君在95年11月13日曾於本院急診有接受頭部
      電腦斷層掃描檢查，無明顯之異常，當日之傷勢與視力及
      聽力無明顯關聯」（卷一69、72頁）。再上訴人「雙眼視
      神經部分萎縮早於96年3月29日已有紀錄，其原因可為先
      天性青光眼、外傷性或病理性腦部病變，亦可能為正常的
      雙眼視神經凹陷較大而已。於96年6月13日有接受雙眼視
      神經視野檢查，無青光眼或腦病變之視野發現」，並有台
      大雲林分院98年10月15日台大雲分醫事字第0980008523
      號函為證（卷一80頁）。查朴子醫院記載上訴人背部挫擦
      傷及左耳挫傷之診斷證明書係95年11月21日所填製，故診
      斷之內容，應係該院前後診斷之結果。果如上訴人所稱為
      被上訴人丁○○毆打四、五十餘下，上訴人又何致僅有上
      開挫、擦傷等傷勢？又其視力及聽力果係當日被毆受損，
      又何以未一併至眼科及耳科就診？再上訴人於93年12月間
      即經骨科診斷腰椎骨折，亦顯與被上訴人丁○○於95年11
      月15日之爭執拉扯無關。再本院為查明真象乃又以：「依
      貴院函所示病患甲○○於96年3月29日已有視神經部分萎
      縮紀錄，請查明該病患係於何時就診而有該紀錄？其於95
      年11月15日前有無任何因傷之就診資料」再次函詢台大雲
      林分院，經該院99年5月28日台大雲分醫事字第099000477
      6函覆稱：「病患甲○○於95年9月28日眼科初診，雙眼除
      乾眼症外，無其他異常，並於95年12月14日、96年1月29
      日覆診，無特殊病變。於96年3月29日雙眼眼底檢查，發
      現雙眼視神經部分萎縮，95年9月28日就診時，自述2年前
      有頭部受傷病史」（本院卷二90頁）。按上訴人於95年11
      月15日與被上訴人丁○○拉扯前至眼科門診除有乾眼症外
      並無其他異常，於與被上訴人拉扯後之覆診，且無其他病
      變，而其頭部並曾於93年間時受傷。足見上訴人所稱之視
      力減退、背部及頸椎骨折尚與被上訴人丁○○之拉扯無關
      。又本院亦曾以上訴人「求診時主訴頭痛及頸痛，是否與
      其上背挫、擦傷有關？其挫、擦傷與腦震盪有無關連？且
      其挫擦傷是否會造成上背、下背、頸椎、胸椎、腰椎、脊
      椎等處骨折、融合、前突、滑脫進而壓迫脊神經或造成視
      神經萎縮、玻璃體混濁、點狀角膜炎及結膜炎並減退聽力
      及視力或造成腸炎、胃炎等腸胃疾病」函詢長庚醫院，經
      該院覆稱：「左耳挫、擦傷有可能造成頭痛，上背部挫傷
      有可能造成頸痛，挫擦傷與腦震盪為不同之診斷，該君95
      年11月15日於本院急診有照頸椎X光檢查，無明顯異常，
      一般來說挫、擦傷不會造成貴院函詢後段之病變」，此有
      長庚醫院99年6月1日長庚院嘉字第00358號函為證（本院
      卷二92頁）。本院為慎重起見乃再檢送相關卷證及病歷囑
      請法務部法醫研究所鑑定上訴人之左耳挫傷、背部挫、擦
      傷、腦震盪、是否會造成上背、下背、頸椎、胸椎、腰椎
      、脊椎等處骨折、融合、前突、滑脫進而壓迫脊神經或造
      成視神經萎縮、玻璃體混濁、點狀角膜炎及結膜炎？並減
      退其聽力及視力？或造成腸炎、胃炎等腸胃疾病？經該所
      鑑定研判結果為：「一、甲○○為精神分裂症患者，常自
      稱為情資人員，並似於93年10月17日及94年1月4日發生2
      次車禍，又於95年11月13日自稱被木頭打到，又（再）於
      95年11月15日與鎮安宮管理員似疑偷竊等之爭執糾紛，由
      病歷顯示95年11月15日之前之病史即有精神病症史，長期
      頭痛、頭頸部疼痛，且病歷中亦無明顯在95年11月15日當
      日長庚醫院急診（僅稱被打頭痛）與台大醫院（稱左腕扭
      傷及頭痛：自訴前幾天被打到），二者有相符之處，僅為
      頭痛，但頭痛仍為長期之主訴病症，無法認定自訴來文提
      示病症為95年11月15日所造成之傷害病症。二、來文提示
      背部擦傷、左耳挫傷等似為表淺傷，且於當日（95年11月
      15日）就診無病歷或進一步診斷證實外傷之相關性。無法
      排除為原有車禍或病症遺留之併發症，但研判提示之後續
      病症與95年11月15日之爭執較無相關性。三、由病歷中眼
      科檢查無記載神經萎縮、玻璃體混濁、點狀角膜炎、結膜
      炎，似無法支持95年11月15日之爭執與眼科病症之相關性
      。四、甲○○為精神病史之患者，且有多重、多次之脊椎
      創傷史，似尚能自由行動，於95年11月15日之前1、2日有
      遭木頭打到，並於95年11月15日爭執後分赴長庚、台大醫
      院，並要求診斷證明書，較似僅為驗傷之目的，研判傷勢
      為淺輕傷而不需治療，且不易與95年11月15日之前之傷勢
      釐清，綜合研判較無法認定與來文所提示之傷勢與病症有
      其相關性。」亦有法務部法醫研究所鑑定書可憑（本院卷
      二101、1 02頁）。是上訴人主張因被上訴人之爭執衝突
      ，致上訴人之左耳挫傷、背部挫、擦傷而造成上背、下背
      、頸椎、胸椎、腰椎、脊椎等處骨折、融合、前突、滑脫
      進而壓迫脊神經，並造成視神經萎縮、玻璃體混濁、點狀
      角膜炎及結膜炎，減退其聽力及視力並造成腸炎、胃炎等
      腸胃疾病，自不足採。上訴人稱：長庚醫院之函文不實在
      ，法醫研究所之鑑定研判與事實不合，僅係其主觀之認知
      ，尚非可採。
（三）至上訴人復稱：被上訴人丁○○揚言要將其打死。且稱：
      上訴人有去被上訴人丁○○家魚塭偷釣魚、偷收音機，妨
      害其名譽，有公然侮辱及誹謗等侵權行為，造成上訴人精
      神上之疾病加重云云。經查：證人呂三進、游淑芬於偵訊
      中均證稱並沒有聽到被上訴人丁○○說要打死上訴人，報
      警也沒有用的話（偵查卷24頁）。而證人陳正雄於原審證
      稱：我有聽到被上訴人丁○○說他是小偷要偷金牌，而且
      他說他有懷疑他家丟掉的收音機及魚池被偷釣魚是上訴人
      做的，因為上訴人的車子很好認，上訴人的車後面保險桿
      破掉了等語。惟依證人陳正雄之證述，被上訴人丁○○於
      抓住上訴人後，應僅係就其所認知上訴人欲行偷竊金牌之
      事實及就其所懷疑之事項告訴在場之人而已，實難認有妨
      害上訴人名譽及公然侮辱或誹謗之故意。
（四）按因故意或過失，不法侵害他人之權利者，負損害賠償責
      任。故意以背於善良風俗之方法，加損害於他人者亦同，
      民法第184條第1項固有明文。惟對於現時不法之侵害，為
      防衛自己或他人之權利所為之行為，不負損害賠償之責。
      但已逾越必要程度者，仍應負相當賠償之責，同法第149
      條亦有明定。而所謂正當防衛，乃對於現時不法之侵害為
      防衛自己或他人之權利，於不逾越必要程度範圍內所為之
      反擊行為。此反擊行為，必加損害於侵害人，始生正當防
      衛之問題，至正當防衛是否過當，又應視具體之客觀情事
      ，及各當事人之主觀事由定之，不能僅憑侵害人一方受害
      情狀為斷（最高法院64年度台上字第2442號判例參照）。
      於具體個案判斷防衛行為人之加害行為有無過當，應參酌
      一切情形決定，尚不得僅以侵害人一方受有損害，即認防
      衛過當。被上訴人丁○○與上訴人曾於上開時地發生爭執
      衝突，致上訴人背部挫擦傷及左耳挫傷，固如上述。惟其
      受僱於被上訴人鎮安宮為管理員，自有為鎮安宮保全財產
      之義務。被上訴人丁○○發現上訴人著手竊取神像金牌喝
      令制止與其發生拉扯，致上訴人受傷。然被上訴人丁○○
      上開侵權行為既係出於防免被上訴人鎮安宮之財產遭受上
      訴人現時不法之侵害。且就上訴人所受傷勢觀察，僅為背
      部挫、擦傷及左耳挫傷，其傷勢輕微。而被上訴人丁○○
      於制止上訴人行竊與其拉扯後即任其離去，堪認被上訴人
      丁○○所為與上開正當防衛之要件相符，尚無過當之情形
      ，揆諸上開說明自不負損害賠償之責任。
六、綜上所述，被上訴人丁○○所為既係正當防衛，且被上訴人
    丁○○對上訴人亦無公然侮辱、誹謗等妨害名譽之不法侵害
    行為，對上訴人即無賠償之責。上訴人丁○○既無賠償之責
    ，被上訴人鎮安宮本於僱傭人之地位亦無連帶賠償之責任。
    故上訴人依侵權行為及僱傭所衍生之法律關係，請求被上訴
    人連帶給付1,537,650元及自起訴狀繕本送達翌日起至清償
    日止，按年息5%計算之利息，尚無從准許。原審為上訴人敗
    訴之判決，並無不合。上訴人指摘原判決不當，而聲明廢棄
    ，為無理由，應予駁回。其假執行之聲請，亦失所附麗，應
    併予駁回。
據上論結，本件上訴無理由，依民事訴訟法第463條、第385條第
1項、第449條第1項、第78條，判決如主文。
中    華      民      國     99    年    7   月   20   日
                         民事第三庭   審判長法官  黃崑宗
                                            法官  蘇重信
                                            法官  王浦傑
上為正本係照原本作成。
如不服本判決，應於收受送達後20日內向本院提出上訴書狀，其
未表明上訴理由者，應於提出上訴後20日內向本院補提理由書狀
（均須按他造當事人之人數附繕本）上訴時應提出委任律師或具
有律師資格之人之委任狀；委任有律師資格者，另應附具律師資
格證書及釋明委任人與受任人有民事訴訟法第466條之1第1項但
書或第2項（詳附註）所定關係之釋明文書影本。如委任律師提
起上訴者，應一併繳納上訴審裁判費。
中    華    民    國    99    年    7     月    20    日
                                         書記官  李淑華
【附記】
民事訴訟法第466條之1：
(1)對於第二審判決上訴，上訴人應委任律師為訴訟代理人。但上
  訴人或其法定代理人具有律師資格者，不在此限。
(2)上訴人之配偶、三親等內之血親、二親等內之姻親，或上訴人
  為法人、中央或地方機關時，其所屬專任人員具有律師資格並
  經法院認為適當者，亦得為第三審訴訟代理人。
民事訴訟法第466條之2：
  上訴人無資力委任訴訟代理人者，得依訴訟救助之規定，聲請
  第三審法院為之選任律師為其訴訟代理人。

司法院資訊處製作；財團法人民間司法改革基金會備份。
